【裁判字號】    97,婚,451
【裁判日期】    971015
【裁判案由】    離婚等
【裁判全文】
臺灣臺南地方法院家事判決              97年度婚字第451號
原      告  楊善緩
訴訟代理人  黃榮坤律師
被      告  甲○○
上列當事人間請求離婚等事件，本院於民國97年10月1日言詞辯
論終結，判決如下：
    主      文
准原告與被告離婚。
被告應給付原告新台幣陸拾萬元，及自民國九十七年六月二十八
日起至清償日止，按週年利率百分之五計算之利息。
原告其餘之訴駁回。
訴訟費用由被告負擔十分之六，餘由原告負擔。
    事實及理由
一、被告經合法通知，無正當理由，未於言詞辯論期日到場，核
    無民事訴訟法第386條各款所列情形，爰依原告之聲請，由
    其一造辯論而為判決。
二、原告主張：
(一)兩造有民法第1052條第2項難以維持婚姻之重大事由存在：
1.原告與被告係於民國61年間結婚，婚後兩造同住於台南縣佳里
  鎮龍安里塭子內60號，並育有四女，即長女黃千玲、次女黃儀
  君、三女黃秋薇、四女黃憶蘭，生活尚稱美滿。嗣於71年間同
  遷往佳里鎮區內居住，並於91年間再遷住於佳里鎮○○街68號
  。惟自四女黃憶蘭2、3歲，即71年間左右，兩造即無婚姻之性
  生活，於76、77年間左右，被告曾請原告回娘家借錢供其還錢
  ，並說否則錢莊要來砍人云云，因原告之娘家並不富裕，故原
  告亦不敢回娘家借錢，旋被告即獨自搬到佳里鎮塭子內60號之
  住處躲藏，以避債權人或錢莊之追討，而原告與女兒們雖害怕
  ，亦只能無奈地於佳里鎮區內到處租屋搬遷，嗣原告與女兒們
  於91年間將胼手胝足、省吃儉用之積蓄用以購買位在佳里鎮○
  ○街68號之住處。期間原告曾於87年間，三次將搬家後之家中
  鑰匙親手交給被告，請被告回家同住，然被告均未回來同住，
  迄今被告除曾於89年間，因次女黃儀君自嘉義師範學院畢業後
  ，欲前往高雄縣美濃鎮龍山國小任教時，曾回來幫忙次女載運
  機車及日常衣物用品，及於長女黃千玲在95年間訂婚曾回來外
  ，期間不曾回到上開原告與女兒同住之佳里鎮區內之租屋處或
  佳里鎮○○街68號之住處，更不曾對原告噓寒問暖，且被告更
  於92年12月31日將其戶籍遷出於佳里鎮塭子內60號。
2.兩造之次女黃儀君業於鈞院證稱：「兩造從我國小四、五年級
  的時候就沒有住在一起，因為有一次我們放學回來以後，我媽
  媽叫我們將門關起來，因為被告在外向地下錢莊借錢，有人會
  來討債，之後被告就跑回去我奶奶家躲起來，原告跟我們就住
  在一起，被告就沒有跟我們住。後來我們陸續輾轉搬家，我們
  換了很多住的地方，被告知道我們搬家，原告會跟他說，幾乎
  都是我們與被告聯絡，他比較不會跟我們聯絡。」「（據妳所
  述，妳國小四、五年級，兩造就沒有同住，那時約民國幾年？
  ）大約我10歲、11歲的時候，約民國76、77年左右」、「（被
  告有無在外欠錢？你如何知悉？）有。有一次原告跟我們說有
  地下錢莊要來討債，在之前我沒有印象。」「（迄今已有20餘
  年，被告有無回來找過你們？）有一次我要去高雄工作，我請
  他幫我搬東西，他也會幫忙，還有過年的時候，有請他回來吃
  年夜飯，被告也有回來，幾乎我們有邀被告回來，他就會回來
  。另外我姐姐結婚那次，被告也有回來。」「．．．我大三約
  民國87年左右，原告問我們要不要邀被告除夕夜回來吃年夜飯
  ，被告有回來，原告有給他鑰匙，看他要不要回來住，但是後
  來都沒有回來，我們總共給被告一、二次鑰匙，被告也知道我
  們住的地方。」「（在被告離家期間，何人支付生活費用？）
  我媽媽養我們，後來我們自己工作自己負擔。」等語；另兩造
  之四女黃憶蘭亦於鈞院證稱：「（兩造多久沒有同住？）應該
  有20年了，原因我不是很清楚，被告後來就沒有在家裡出現，
  偶爾過年會回來。除了過年以外，只有二姐請被告幫忙搬東西
  ，還有大姐結婚的時候有回來。被告出去之後就沒有與我們聯
  絡。」「（有無找過被告回來？）有一次原告有問我說，想要
  拿家裡的鑰匙給被告，看被告要不要回來住，但是我們有給鑰
  匙，不過被告沒有搬回來。」「（被告搬出去，有無給妳們生
  活費用？）沒有，我們的生活費用都是原告去工作賺的。」「
  （當時是被告先搬出去，還是妳們先搬家？）印象中當時被告
  就很少回來家裡住，後來他搬出去之後就沒有再回來過，之後
  因為房子要賣掉，所以我們在外面租房子住，被告知道我們搬
  家後的住所。」等語。
3.由上可知，被告於76、77年間左右，曾因積欠債務無法清償，
  為避債權人或地下錢莊之追討，乃獨自搬到佳里鎮塭子內60號
  之住處躲藏迄今。期間，被告更因積欠債務而出售本與原告及
  女兒們同住於台南縣佳里鎮之房屋，嗣亦知悉原告與女兒們搬
  遷何處，原告亦曾數次將搬家後之家中鑰匙交給被告，希望被
  告回來同住，然被告除因次女黃儀君自嘉義師範學院畢業後，
  欲前往高雄縣美濃鎮龍山國小任教，而曾於89年間回來幫忙次
  女載運機車及日常衣物用品，及於長女黃千玲在95年間結婚回
  來外，均未曾回去同住，或主動對原告噓寒問暖，而由原告獨
  立撫養三位女兒。
4.按民法第1052條第2項所稱「有前項以外之重大事由，難以維
  持婚姻者」，係抽象的、概括的離婚事由，此乃緣於74年修正
  民法親屬編時，為因應實際需要，參酌各國立法例，導入破綻
  主義思想所增設。其所採者為消極破綻主義精神，而非積極破
  綻主義。至關於「難以維持婚姻之重大事由」，其判斷之標準
  為婚姻是否已生破綻而無回復之希望。而婚姻是否已生破綻無
  回復之希望，則應依客觀之標準，即難以維持婚姻之事實，是
  否已達於倘處於同一境況，任何人均將喪失維持婚姻意欲之程
  度而定（參照最高法院94年台上字第115號裁判）。茲兩造自
  71年間起即無婚姻之性生活，且本件被告因積欠債務，為逃避
  債權人追討，乃於76、77年間左右自其與原告及女兒共同居住
  之處所獨自搬至被告父母親之住所躲債，而與原告分居迄今已
  約20年，期間兩造不曾有何婚姻生活，雖原告曾將伊與女兒搬
  家後之家中鑰匙交予被告，欲被告回去同住，且被告亦知悉原
  告與女兒搬家後之地址，惟被告仍不回去同住，平常對原告亦
  不曾主動噓寒問暖，堪信兩造間之婚姻已生破綻，情愛基礎已
  失，難期兩造再共同追求幸福美滿之婚姻家庭生活，且客觀上
  任何人倘處於上開同一境況，亦難認仍有維持婚姻之意願，故
  斟酌兩造上開已分居約20年之事實及兩造於本件調解時仍無法
  重圓，足認兩造婚姻已生破綻而無回復之希望，即兩造實有難
  以維持婚姻之重大事由存在。又基於對人性尊嚴之尊重及個人
  人格之發展，實不能苛求配偶之一方於他方積欠債務並欲躲債
  匿藏行蹤時，配偶之一方即須追隨他方躲債匿藏，故比較衡量
  雙方之有責程度，造成本件分居而有上開難以維持婚姻之重大
  事由，自難謂原告有何過失或可歸責事由，亦難認原告之有責
  程度應較被告為重，是原告依民法第1052條第2項規定訴請離
  婚，即有理由。
(二)關於原告請求精神慰撫金100萬元之部分：
1.關於請求之法律依據部分：按「夫妻之一方，因判決離婚而受
  有損害者，得向有過失之他方請求賠償。前項情形，雖非財產
  上之損害，亦得請求賠償相當之金額，但以受害人無過失者為
  限。」民法第1056條第1項、第2項分別定有明文。茲查鈞院95
  年度婚字第546號民事判決及95年度婚字第804號民事判決，均
  以上開規定逕作為於離婚請求非財產上損害賠償之裁判基礎，
  就此並未有何再引用其他之規定或詳論該非財產上損害究係為
  何種可請求之權利；另查71年3月司法院司法業務研究會第一
  期、最高法院39年度台上字第920號判例、90年度台上字第196
  9號民事裁判、91年度台上字第2554號民事裁判亦未否認於離
  婚事件中得依民法第1056條請求非財產上之損害賠償；另學者
  孫森焱認民法第1056條係關於婚姻解消得請求非財產上損害賠
  償之規定，民法第195條第1項及第3項係為擴大人格法益及身
  分法益被侵害時，請求給付慰撫金之範圍等語，準此，於離婚
  而受有非財產上之損害時，應即可依民法第1056條之規定請求
  損害賠償，至若配偶之他方行為又構成侵權行為時，配偶之一
  方當亦可再基於侵權行為之法律關係請求損害賠償（參照高鳳
  仙著，親屬法－理論與實務）。
2.被告為躲避債權人追償債務，乃自76、77年間獨自搬到台南縣
  佳里鎮塭子內60號居住，而由原告獨自一人含辛茹苦勉將四女
  扶養長大，且被告於搬出後，期間不曾對原告聞問，雖原告曾
  數次請被告回來同住，被告亦未予應允，不僅使原告約20年來
  為其獨守空閨，亦使原告盼望與共同追求圓滿之婚姻生活轉成
  破滅，心靈及精神上自受有極大之痛苦及折磨。又造成本件之
  離婚事由，始因被告未能勇敢面對現實，妥善解決本身積欠之
  債務，竟選擇逃避匿藏行蹤之方式，嗣於原告請被告回去同住
  ，被告亦不回去同住，則本件自應由被告負過失之責，難謂原
  告有何過失。原告爰依法請求100萬元之精神慰撫金。
3.兩造長期分居約有20年，以一年365天計，並將原告20年來之
  青春歲月及所受心靈及精神上之與痛苦，換算上開請求之100
  萬元金額，則原告每日亦僅請求137元之精神慰撫金而已【
  1,000,000/20/365=137，四拾五入】，而該金額實尚不足工讀
  生二個小時之工資，且若以一人一餐花費50元計，原告上開折
  算後每日137元之請求，亦不足原告與四女一餐之費用，是原
  告上述請求之金額應尚不為過。
(三)聲明：
1.請准原告與被告離婚。
2.被告應給付原告100萬元整，暨自本起訴狀繕本送達翌日起至
  清償日止，按週年利率百分之五計算之利息。
三、得心證之理由：
(一)原告主張兩造於61年間結婚，婚後育有長女黃千玲、次女黃儀
  君、三女黃秋薇、四女黃憶蘭，婚姻關係現仍存續中之事實，
  業據原告提出戶籍謄本2份附卷供參，此一事實堪以認定。
(二)原告次主張兩造原於佳里鎮區內居住，惟被告約於76、77年間
  因躲債而獨自搬到佳里鎮塭子內60號住處躲藏，此後原告與女
  兒則於91年間購買佳里鎮○○街68號住處，伊曾於兩造分居期
  間將住處鑰匙交給被告請被告回家同住，惟被告均未回來同住
  ，期間除曾於89年間次女黃儀君自嘉義師範學院畢業後欲前往
  高雄美濃鎮龍山國小任教時曾回來幫忙載運機車及日常用品，
  及長女黃千玲在95年間訂婚曾回來外，餘不曾回到原告與女兒
  同住之住處等事實，此業據兩造之次女黃儀君證述：「兩造從
  我國小四五年級的時候就沒有住一起，因為有一次我們放學回
  來以後，我媽媽叫我們將門關起來，因為被告在外面向地下錢
  莊借錢，有人會來討債，之後被告就跑回去我奶奶家躲起來，
  原告跟我們就住在一起，被告就沒有跟我們住。後來我們陸續
  輾轉搬家，我們換了很多住的地方，被告知道我們搬家，原告
  會跟他說，幾乎都是我們與被告聯絡，他比較不會跟我們聯絡
  。我大三約民國87年左右，原告問我們要不要邀被告除夕夜回
  來吃年夜飯，被告有回來，原告有給他鑰匙，看他要不要回來
  住，但是後來都沒有回來，我們總共給過被告一二次鑰匙，被
  告也知道我們住的地方。」「（據你前述，你國小四五年級，
  兩造就沒有同住，那時約民國幾年？）大約我十歲、十一歲的
  時候，約民國76、77年左右。」「有一次我要去高雄工作，我
  請他幫我搬東西，他也會幫忙，還有過年的時候，有請他回來
  吃年夜飯，被告也有回來，幾乎我們有邀被告回來，他就會回
  來。另外我姐姐結婚那次，被告也有回來。」「（在被告離家
  期間，何人支付生活費用？）我媽媽養我們，後來我們自己工
  作自己負擔。」「（被告有無在外欠錢？你如何知悉？）有。
  那一次原告跟我們說有地下錢莊要來討債，再之前我沒有印象
  。」及兩造四女黃憶蘭證以：「（兩造多久沒有同住？）應該
  有二十年了，原因我不是很清楚，被告後來就沒有在家裡出現
  ，偶爾過年會回來。除了過年以外，只有二姐請被告幫忙搬東
  西，還有大姐結婚的時候有回來。被告出去之後就沒有與我們
  聯絡。」「有一次原告有問我說，想要拿家裡的鑰匙給被告，
  看被告要不要回來住，但是我們有給鑰匙，不過被告沒有搬回
  來。」「（被告搬出去，有無給你們生活費用？）沒有，我們
  的生活費用都是原告去工作賺的。」等語。依證人黃儀君所述
  ，固證述除渠去高雄請被告搬東西，及渠大姐結婚時被告曾回
  家外，另渠請被告回來吃年夜飯，被告也有回來，幾乎邀請被
  告就會回家等語，核與原告所主張被告離家後僅於89年間回來
  幫黃儀君搬運物品，及95年間長女黃千玲訂婚回來等語，有所
  出入，惟縱被告確曾數度接受原告及女兒之邀而返家吃飯，然
  對照被告離家長達20年，期間返家次數寥寥可數，則被告返家
  吃飯，仍無阻於其長期離家不歸之事實。再參證人黃儀君、黃
  憶蘭所證，堪信原告主張被告於76、77年間因躲避債務，而獨
  自搬離兩造原先之住處，離家未歸，經伊多次請被告返家同住
  ，並曾交付鑰匙予被告，惟被告仍未搬回等事實，堪以認定。
  此外，再據證人劉清南所證：「（認識原告多久？）大約於80
  年間認識的，原告在做喪葬的國樂團，我去當原告的司機，從
  我擔任原告的司機之後，我都沒有看過被告，我也不知道是什
  麼原因。」「（有無去過原告的家裡？）有，要出去工作的時
  候，就要去原告的家裡開車，下班之後，有時候也會去原告的
  家裡玩，在原告的家裡我不曾見過被告的人，在原告的家裡，
  也沒有見過被告的東西或是衣服。原告的家裡並沒有男人住的
  跡象。」等語，綜上所證，則原告之主張，除所稱被告僅於89
  年返家幫次女載運物品，及95年長女訂婚曾回來，此外均未曾
  返回一節尚有難憑採，應認被告其間陸續數度返家吃飯外，其
  餘主張，應可採信。
(三)按婚姻乃一男一女之兩性結合，以組織家庭，共同生活為目的
  ，故有足以破壞共同生活或難以維持共同生活之情事發生，允
  宜許其離婚以消滅婚姻關係。74年6月3日修正公布之民法親屬
  編，就裁判離婚之原因，為應實際需要，參考各國立法例，增
  設民法第1052條第2項，明定有同條第1項以外重大事由，難以
  維持婚姻者，亦得請求離婚。是夫妻間發生足使婚姻難以維持
  之重大事由者，雖不符合該條第1項所列各款情形，亦無不准
  依該條第2項訴請離婚之理。而是否有難以維持婚姻之重大事
  由，應斟酌破壞夫妻共同生活之具體情事，是否客觀上達於動
  搖夫妻之共同生活，致婚姻已生破綻而無回復之希望，且客觀
  上任何人倘處於同一境況，均將喪失維持婚姻意欲之程度判斷
  之，是若對家庭生活之美滿幸福有妨礙之情形，即得認其與此
  之所謂難以維持婚姻之重大事由相當，而應允許其離婚以消滅
  婚姻關係。查兩造於婚後育有四名女兒，倘能齊心協力，共同
  撫育子女，或可白首偕老，並享天倫，惟被告不思此途，卻因
  在外欠債，斷然於76年、77年間獨自搬離與家人居住之處，迄
  今已20年，期間雖經原告數度邀請返家同住，並交付住處鑰匙
  ，惟被告仍拒不返家，核被告所為，實與結婚之目的在營夫妻
  共同永久生活為目的之本質有違；而被告長期離家在外，任由
  原告獨自承擔四名女兒養育之重責，被告之行為，全未顧慮原
  告之辛勞，亦有悖夫妻相處應本互愛互諒之立場，共營圓滿家
  庭之旨；而此一行為，更足使兩造婚姻之誠摯、互相扶持基礎
  嚴重動搖，足以破壞共同生活或難以維持共同生活之情事發生
  ，以此，兩造之婚姻生活，已無其實，主觀上實難強求原告繼
  續維持此種空有其名之婚姻，客觀上亦難期任何人處於原告之
  情形，均能繼續忍受此種婚姻；再參前開關於兩造婚姻難以維
  持之原因，乃肇因於被告為躲債而獨自離家，嗣後拒不返家所
  致，其因實應由被告負其責任，由此益見兩造婚姻破裂，其咎
  在被告；從而原告依民法第1052條第2項訴請離婚，於法自無
  不合，應予准許。
四、又按夫妻之一方因判決離婚而受有損害者，得向有過失之他
    方請求賠償，前項賠償雖非財產上之損害，受害人亦得請求
    賠償相當之金額，但以受害人無過失者為限，民法第1056條
    第1項、第2項規定甚明。查本件婚姻既係被告拋妻棄子，棄
    原告於不顧，任令原告獨自撫育四名子女，此一行為使原告
    承擔遭婚姻伴侶背棄，進而一肩挑起養育多名子女之照護、
    扶養之責；而被告此舉，使兩造婚姻關係長期懸而未決，並
    致原告長期獨守空閨，其對原告所造成之痛苦，遠逾於喪夫
    之痛，其足使原告受有精神上之痛苦，自係當然；且觀上開
    兩造婚姻破裂之原因，乃可歸咎於被告所致，而原告就此並
    無過失，揆諸前開規定，原告請求非財產上之損害賠償，自
    屬有據。末按，判決離婚之原因如果由夫構成，則夫應就其
    所受損害與以賠償，至其給予額數，則應斟酌其妻之身分、
    年齡及自營生計之能力與生活程度，併其夫之財力如何而定
    （最高法院19年上字第36號判例參照）。本院審酌原告現年
    55歲，94年至96年無所得資料，名下僅有86年份之汽車一輛
    ；被告94年至96年所得分別為360,000元、360,000元、300,
    000元，名下有土地一筆、汽車一輛，財產總額為746, 889
    元，此有本院調閱兩造稅務電子閘門財產所得調件明細表附
    卷可按。再參被告因避債而離家，迄今已20年，拋棄原告，
    對妻女不聞不問，由原告獨力撫育四名子女，期間經原告多
    次央求返家同住未果，絲毫無為人夫、為人父之承擔等情狀
    ，則本院認本件原告請求被告給付之非財產上損害賠償，以
    600,000元為當。從而原告請求被告給付非財產上損害，於
    600,000元，及自起訴狀繕本即97年6月28日起至清償日止，
    按週年利率百分之五計算之利息之範圍內，為有理由，應予
    准許。逾此部分之請求，為無理由，應予駁回。
五、據上論結：原告之訴，為一部有理由，一部無理由，依民事
    訴訟法385條第1項前段、第79條，判決如主文。
中    華    民    國    97    年    10    月    15    日
                  家事法庭法  官  林 富 郎
以上正本證明與原本無異。
如對本判決上訴，須於判決送達後20日之不變期間內，向本院提
出上訴狀，應附具繕本並繳納上訴費用。
中    華    民    國    97    年    10    月    15    日
                          書記官  劉 毓 如


司法院資訊處製作；財團法人民間司法改革基金會備份。
